臺灣臺中地方法院民事判決
111年度中簡字第325號
原      告  葉宥亨  
訴訟代理人  葉振宏  
            蘇德城  
複代理人    張芝妍  
被      告  廖居海  

            廖素珍  
上列當事人間請求分割共有物事件，本院於民國111年6月15日言
詞辯論終結，判決如下：
    主      文
一、兩造共有坐落臺中市○○區○○○段000地號、面積335.66平方公
    尺土地分割如附圖（即臺中市大里地政事務所民國111年5月
    10日土地複丈成果圖）所示，即：
　㈠編號C面積260.71平方公尺土地，由原告以應有部分8000分之
    1，被告廖素珍以應有部分8000分之7999，維持分別共有。
　㈡編號D面積74.95平方公尺土地，分歸被告廖居海取得。
二、被告廖居海應分別補償原告、被告廖素珍各如附表一所示之
    金額。
三、訴訟費用由兩造按如附表二所示比例負擔。
    事實及理由
一、原告主張：
    坐落臺中市○○區○○○段000地號、面積335.66平方公尺土地（
    下稱系爭土地）為兩造所共有，應有部分如附表二所示，系
    爭土地並無因物之使用目的不能分割之情事，亦未有不分割
    期限之約定，經與被告協議分割未果，為管理方便，並提高
    土地之利用價值，爰依民法第823條、第824條之規定，請求
    分割系爭土地。同意以附圖為分割，並由被告廖居海依附表
    一所示金額補償原告、被告廖素珍等語。並聲明：如主文第
    一項所示。
二、被告抗辯：
  ㈠被告廖居海部分：同意以附圖為分割，並依附表一所示金額
    分別補償原告、被告廖素珍等語。
  ㈡被告廖素珍部分：同意以附圖為分割，並依附表一所示金額
    分別補償原告、被告廖素珍等語。
三、本院之判斷：
  ㈠按各共有人，除法令另有規定外，得隨時請求分割共有物。
    但因物之使用目的不能分割或契約訂有不分割之期限者，不
    在此限。共有物之分割，依共有人協議之方法行之。分割之
    方法不能協議決定，或於協議決定後因消滅時效完成經共有
    人拒絕履行者，法院得因任何共有人之請求，命為裁判分割
    ，民法第823條第1項及第824條第1項、第2項前段定有明文
    。查：系爭土地為兩造所共有，兩造應有部分如附表二所示
    ，且系爭土地使用分區為一般農業區、使用類別為甲種建築
    用地，並無因物之使用目的不能分割之情形，兩造間亦無不
    予分割之約定，惟就分割方法兩造未能獲致協議等情，有系
    爭土地登記第一類謄本可查（見本院卷第65頁），並為兩造
    所不爭執，堪信為真實。是依上開說明，原告自得訴請分割
    系爭土地。
  ㈡按裁判上定共有物之分割方法時，法院本有自由裁量之權，
    不受共有人所主張分割方法之拘束，應斟酌各共有人之意願
    、利害關係、共有物之性質、價格、利用價值及分割後之經
    濟效益，而為適當之分配，且以維持全體共有人之公平為標
    準。經查：
  ⒈兩造共有之系爭土地為三角形，其上未有建築物，東南側面
    臨3.5米寬之頂厝路111巷，東北側面臨被告廖居海與訴外人
    廖居田共有之大里區夏田西段976地號土地等情，業經本院
    於111年4月18日協同兩造及大里地政所測量員履勘現場，並
    有本院111年4月18日勘驗筆錄、現場照片、上揭976地號土
    地之土地所有權狀各1 份在卷可查（見本院卷第69-77、137
    頁），堪以認定。
  ⒉本院審酌：①系爭土地面積為335.66平方公尺，如以原物分割
    ，兩造所分得之土地面積均可完善有效利用，尚不致有過於
    零碎之情形。②依附圖所示方法分割，分割後兩造各自取得
    之土地均尚屬完整，有助於系爭土地未來之使用發展，並利
    於土地產生之經濟效用，且兩造分得位置之土地，均與頂厝
    路111巷相鄰，可對外出入，符合人車通行之交通需求。③原
    告、被告廖素珍同意分割後繼續保持共有（見本院卷第112
    頁），故由原告、被告廖素珍共同取得附圖編號C所示部分
    ，亦為妥適。④如附圖所示分割方法為兩造所同意（見本院
    卷第184頁），依附圖所示之方法分割符合全體共有人之主
    觀意願。綜合上情，認依附圖所示方法分割系爭土地，對兩
    造尚屬公平、合理，且符合土地整體之利用價值，並有兼及
    兩造間共有價值平等均衡原則，亦有利於土地長遠管理使用
    之便利與經濟效益，實屬妥適。
  ㈢按以原物為分配時，如共有人中有未受分配，或不能按其應
    有部分受分配者，得以金錢補償之，民法第824 條第3 項定
    有明文。查兩造就系爭土地依附圖分割，兩造分配分配土地
    之坐落位置、地形、面寬、縱深、臨路狀況等因素各有不同
    ，衡諸一般經驗法則，分得之土地價值自有不同，依上開規
    定，分得土地價值超出其應有部分換算價值者，自應補償分
    得土地價值不足其應有部分換算價值者，始得謂平。查：兩
    造於本院審理時均同意兩造間找補金額如附表一所示（見本
    院卷第184頁），從而，依附圖分割後，被告廖居海應依如
    附表一所示之金額補償原告、被告廖素珍。
四、綜上所述，本院顧及兩造間共有價值平等均衡原則，並審酌
    兩造之利害關係、意願、共有物之性質及各共有人分得部分
    所得利用之價值暨經濟效用等情形，認以附圖所示方法分割
    系爭土地，對兩造較公平、合理，並由被告廖居海以附表一
    所示金額分別補償原告、被告廖素珍為適當，爰判決如主文
    第一、二項所示。
五、因共有物分割之事件涉訟，由敗訴當事人負擔訴訟費用顯失
    公平者，法院得酌量情形，命勝訴之當事人負擔其一部，民
    事訴訟法第80條之1定有明文。因分割共有物事件本質上並
    無訟爭性，兩造本可互換地位，由任一共有人起訴請求分割
    ，均無不可，且兩造均因本件裁判分割而互蒙其利，由敗訴
    當事人負擔訴訟費用顯失公平，故依上開規定，本院認裁判
    分割共有物訴訟，於法院准予分割時，應由兩造分別依系爭
    土地應有部分比例分擔訴訟費用較符合公平原則，故本件訴
    訟費用應由兩造應附表二所示比例負擔。
中    華    民    國   111    年    6     月    29    日
                  臺灣臺中地方法院臺中簡易庭
                                  法　官　陳佩怡
以上正本係照原本作成。
如不服本判決，應於送達後20日內，向本院提出上訴狀並表明上
訴理由，如於本判決宣示後送達前提起上訴者，應於判決送達後
20日內補提上訴理由書（須附繕本）。如委任律師提起上訴者，
應一併繳納上訴審裁判費。
中　　華　　民　　國　　111 　年　　 6　　月　　29　　日
                                  書記官　許千士
附表一：各共有人間找補金額表（單位：新臺幣）
  應補償人   被告廖居海 受補償人 原告葉宥亨 6  被告廖素珍 44,994 應補償金額合計  45,000 備註：⒈單位：新臺幣，元。    
附表二：
編號 共有人姓名 應有部分比例暨訴訟費用負擔比例 １ 葉宥亨 10300分之1 ２ 廖居海 103分之23 ３ 廖素珍 10300分之7999